【裁判字號】    97,小上,98
【裁判日期】    980330
【裁判案由】    給付貨款
【裁判全文】
臺灣臺北地方法院民事判決              97年度小上字第98號
上  訴  人  甲○○○○○○○○
法定代理人  丙○○
訴訟代理人  廖學興律師
被上訴人    丁○○
訴訟代理人  賴芳玉律師
訴訟代理人  楊汝滿律師
上列當事人間請求給付貨款事件，上訴人對於民國97年5 月30日
本院新店簡易庭97年度店小字第199 號第一審小額民事判決提起
上訴，本院判決如下：
    主  文
上訴駁回。
第二審訴訟費用新臺幣壹仟伍佰元由上訴人負擔。
    事  實及理  由
一、上訴人上訴意旨略以：
    (一)原審歷次庭訊及兩造提出之書狀中，均無主張表見代理；
      且關於發生表見代理之三要件，原審亦均未整理爭點，即
      在未曉諭兩造就表見代理之要件為事實上及法律上陳述、
      聲明證據，並為適當完全之辯論前，遽謂上訴人應負表見
      代理之責任，而為上訴人敗訴之判決，明顯有不適用民事
      訴訟法第296 條之1 第1 項、第199 條第1 項、第2 項規
      定之違背法令。
    (二)被上訴人未曾為表見代理之主張，原審逕依表見代理之規
      定，為上訴人不利之判決，業已違反最高法院60年台上字
      第2130號判例、82年台上字第2014號判例，即有適用法則
      不當之違法，亦有判決與卷證資料不符之違法。況表見代
      理本質上仍屬無權代理人，前提要件為無代理權人有以本
      人名義可信其有代理權之權利外觀存在，惟上訴人並未有
      何表見事實，足使被上訴人相信上訴人之醫生乙○○有代
      理權存在，而應由上訴人負表見代理人之授權人責任，是
      原審判決對於表見代理之要件明顯適用不當，亦有判決適
      用不當之違法。
    (三)又被上訴與上訴人間醫療藥材往來，前均係向上訴人給付
      價金，惟因本件藥材較多，金額較大，係上訴人主動向訴
      外人乙○○表示另行開立支票給付貨款，並給付則其向乙
      ○○為給付貨款，顯係被上訴人主動引起，其明知系爭貨
      款應依循往例向上訴人給付，竟一反常態寄發支票予乙○
      ○，顯非善意無過失之第三人。然前揭對上訴人有利之前
      揭事實，原審均不採，復未敘明理由，顯有判決不載理由
      之違法。此外，被上訴人與乙○○關於包裹中附有紙條、
      通訊地址之記載，說法有所出入，亦未見原審判決理由之
      說明。
    (四)並聲明：
      1.原判決廢棄。
      2.被上訴人應給付上訴人新臺幣（下同）66,390元，及自
        民國96年11月10日起至清償日止，按年息5 ％計算之利
        息。
      3.第一、二審訴訟費用由被上訴人負擔。
      4.願供擔保，以代釋明，請准宣告假執行。
二、被上訴人則辯以：
    (一)上訴人之合夥人乙○○醫生明知其無代表上訴人之權限，
      卻向被上訴人表示其為上訴人之創辦人，並自行同意被上
      訴人延後清償期及清償方式，先行寄發藥材予被上訴人，
      再由被上訴人以支票向其為給付，足使被上訴人認其有代
      表上訴人受領款項之權限。且系爭藥材係由上訴人工作人
      員包裝妥善後寄出，內另附有與包裝相異通訊址之紙條，
      客觀上亦足使被上訴人認上訴人有清償地變更之意思表示
      ，此錯誤付款之風險當由上訴人承擔，上訴人應與其僱人
      之故意或過失負同一責任。加以，上訴人之原合夥人乙○
      ○醫生為創辦人，就診所內外事務均有決定權限。是上訴
      人就系爭權利外觀之引起具可歸責，依法即應負授權人之
      責任，被上訴人善意信賴而向乙○○給付，縱事後認其並
      無受領權限，對上訴人亦生清償之效力。原審依被上訴人
      主張及陳述而為判決尚無違誤之處
    (二)上訴人之原合夥人乙○○醫師因執行診療行為，而向被上
      訴人所收取之系爭醫藥費用66,390元，依民法第668 條規
      定，屬全體合夥人公同共有財產而得依關於委任之規定請
      求乙○○交付，縱其未為交付，亦係合夥人內部債務不履
      行問題，上訴人對被上訴人並無給付請求權可資行使。又
      縱認，上訴人與被上訴人間仍有債權債務關係存在，惟上
      訴人原合夥人乙○○業於97年5月15日向上訴人為願意負
      責清償系爭款項之意思表示，自屬有利害關係之第三人清
      償，上訴人依法不得拒絕。是自其表示願為清償而為上訴
      人拒絕之日起，該受領遲之責任歸由上訴人負擔，被上訴
      人即不負遲延責任。
    (三)並聲明：上訴駁回；如受不利判決，願供擔保請准宣告免
      為假執行。
三、首先，本件上訴人提起上訴，指謫原審判決違背民事訴訟法
    第296 條之1 第1 項、第199 條第1 項、第2 項關於爭點曉
    諭、集中訊問及闡明權之相關規定等情，應已符合民事訴訟
    法第436 條之24第2 項之規定，其提起上訴，即屬合法。
四、其次，即應審究其提起本件上訴有無理由，分述如下：
    (一)按依民事訴訟法第193 條第1 項規定，當事人固應就訴訟
      關係為事實上及法律上之陳述，惟關於法規之適用，當事
      人並無陳述之義務；至上開所謂之法律上陳述，係指就該
      訴訟事件所生之權利義務即法律關係之發生、變更或消滅
      ，非經當事人陳述，法院不得採為判決之基礎者而言；至
      於當事人就與事件有關之法規應如何解釋及如何適用之陳
      述，不過供法院參考而已；法院為法律上之判斷時，不受
      該陳述之拘束，而應依職權為法律之適用（最高法院95年
      度台上字第642 號判決足資參照）。故依據當事人主張之
      原因事實判斷其法律上效果，以為適用法律，係法院之職
      權，尚非屬辯論主義之範疇，法院自不受當事人有關法律
      規定主張之拘束。又民事訴訟法係採辯論主義，法院判決
      之範圍及為判決基礎之訴訟資料，即應以當事人聲明及主
      張者為限；而同法第199 條規定審判長之闡明義務或闡明
      權之行使，應限於辯論主義範疇，故審判長尚無闡明令當
      事人提出新訴訟資料之義務（參照最高法院87年度台上字
      第901 號判決、71年台上字第2808號判例）。
    (二)上訴人固主張被上訴人於原審均無主張表見代理，且原審
      關於發生表見代理之要件，在未曉諭兩造為事實上及法律
      上陳述、聲明證據，並為適當完全之辯論前，即任意為被
      上訴人主張表見代理之法律效果，遽謂包裹中附有記載地
      址之紙條，上訴人應負表見代理之責任，明顯有不適用民
      事訴訟法第296 條之1 第1 項、第199 條第1 項、第2 項
      之違法。但查，經細鐸原審判決爭執事項及理由要領四所
      為論述，可知，原審判決據以認定表見代理之權利外觀係
      上訴人之僱用人所引起，上訴人應負表見代理之授權人責
      任，概係以：「被告辯稱其收到藥品的盒子裡附有紙條要
      其將錢寄給訴外人乙○○，並有記載住址等語，經核與證
      人乙○○證稱：一般都是在櫃檯繳費，因為那次被告跟伊
      買較多的藥材，被告主動跟伊說他回去後會寄支票給伊，
      伊同意了，伊沒有指定寄到那裡，但寄給患者的藥材裡面
      ，有放通訊處給患者，最後一次寄藥材給被告，裡面有放
      一張地址的紙條，藥材是同仁堂的人員處理好後，由同仁
      堂工作人員寄給被告等情明確（見本院97年5 月15日言詞
      辯論筆錄）」等情（見原審判決第3 頁），顯係依據被上
      訴人之陳述及證人乙○○之證詞，從而適用民法第169 條
      前段規定，認為被上訴人按包裹內所附紙條所載地址給付
      貨款，並經乙○○受領，業已生清償之效力，乃原審法院
      依據被上訴人主張之事實及該訴訟所生之法律關係，本於
      職權而適用法律規定，此尚非屬辯論主義之範疇，縱被上
      訴人未曾主張表見代理，惟揆諸前揭(一)之說明，法院仍不
      受當事人有關法律規定陳述之拘束，是原審判決依表見代
      理之規定逕為判決，並無違誤，更無違背辯論主義原則。
      再者，原審判決既係經兩造充分陳述訴之聲明及事實經過
      ，始以當事人之主張及聲明為判決之基礎，最後認定適用
      表見代理之法律規定，乃係屬法官如何適用法律之職權行
      使，非屬辯論主義範圍，已如前述，則原審審判長尚無闡
      明令當事人提出關於表見代理新訴訟資料之義務。故上訴
      人以當事人未主張表見代理，原審未曉諭兩造就表見代理
      為事實上及法律上陳述、聲明證據，並為適當完全之辯論
      ，違反民事訴訟法第296 條之1 第1 項、第199 條第1 項
      、第2 項規定，有突襲性裁判之違法，顯無理由。
    (三)上訴人復主張，原審判決對於表見代理之要件明顯適用不
      當，亦有判決適用法則不當之違法云云。惟查，原審判決
      認定上訴人寄出之包裹中附有記載地址之紙條，該表見代
      理之權利外觀係由上訴人之僱用人所引起，且被上訴人按
      包裹內所附紙條所載地址給付貨款，並經乙○○醫師受領
      ，屬善意無過失，是上訴人應受表見代理之授權人責任，
      乃係基於事實審法院取捨證據、認定事實進而適用法律之
      權職所為，原審法院既已將如何斟酌全辯論意旨及調查證
      據之結果，形成自由心證之理由載明於判決，且原審法院
      綜合一切情況，探求被上訴人給付貨款之法律行為上之客
      觀意義後，認定上訴人應負表見代理之授權人責任，被上
      訴人業已生清償之效力，並未有其所指謫違背法令或對於
      表見代理之要件適用不當之情事。抗告人此部分主張，亦
      無理由。
    (四)至上訴人再行主張原審判決有不載理由之當然違背法令云
      云。小額事件之上訴程序，不得以民事訴訟法第469 條第
      6 款之「判決不備理由或理由矛盾」為由，指摘原判決為
      違背法令，蓋小額訴訟程序之判決書得僅記載主文，而就
      當事人有爭執事項，僅於必要時得加註理由要領而已（民
      事訴訟法第436 條之18第1 項參照），是小額事件之上訴
      程序，自不得以「判決不備理由或理由矛盾」為由，指摘
      原判決為違背法令，此觀同法第436 條之32第2 項僅有準
      用同法第468 條、第469 條第1 款至第5 款之規定，並無
      準用同法第469 條第6 款之規定，亦可明瞭。揆諸上開說
      明，本件上訴人此部分所執乃上訴人不合程式，為不合法
      。
    (五)承上，原審判決以上訴人僱用人所寄發包裹內附載有住址
      之紙條，被上訴人依紙條向乙○○為給付貨款，應由上訴
      人負表見代理之授權人責任，已生清償之效力，於法尚無
      不法，是上訴人以原審判決未經當事人主張表見代理，即
      屬違法適用法規及對於表見代理之要件適用不當，有判決
      不適用法規及適用不當之違法，自屬無據。
五、綜上所述，原審判決並無上訴人所指違背法令之情，上訴人
    提起本件上訴，指摘原審判決不當，求予廢棄改判，依其上
    訴意旨，堪認上訴顯無理由，且於法不合，以判決駁回之。
六、本件訴訟費用，爰確定如主文第二項所示
七、據上論結，本件上訴為顯無理由，依民事訴訟法第436 條之
    32第1 項、第2 項、第449 條第1 項、第78條、第436 條之
    19第1 項，判決如主文。
中    華    民    國    98    年    3    月    30    日
                  民事第四庭  審判長  法  官  周祖民
                                      法  官  余明賢
                                      法  官  趙子榮
以上正本係照原本作成。
本判決不得上訴。
中    華    民    國    98    年    3    月    30     日
                                      書記官  謝榕芝


司法院資訊處製作；財團法人民間司法改革基金會備份。
